【裁判字號】    88,上訴,3643
【裁判日期】    890327
【裁判案由】    偽造文書等
【裁判全文】
臺灣高等法院刑事判決                          八十八年度上訴字第三六四三號
    上  訴  人  臺灣桃園地方法院檢察署檢察官
    被      告  巳○○
                戌○○○
右上訴人因被告偽造文書等案件，不服臺灣桃園地方法院八十七年度訴字第一七六
號，中華民國八十八年八月十二日第一審判決（起訴案號：臺灣桃園地方法院檢察署
八十七年度偵字第九九三三號）提起上訴，本院判決如左：
    主  文
上訴駁回。
巳○○、戌○○○均緩刑伍年。
    事  實
一、巳○○、戌○○○明知渠等自民國七十七年間即已發生財務困難，而無支付及信
    用能力，並預見嗣後無力償付債務，竟共同基於意圖為自己不法所有之概括犯意
    連絡，由巳○○擔任會首，戌○○○則負責招募會員、繕送互助會簿、主持各次
    開標事宜及收取會款，先後於八十四年一月五日及同年月十日，分別在其等桃園
    縣桃園市○○路一四三六號住處，招攬【一】自八十四年一月五日起至八十八年
    五月五日止，每月會款新台幣（下同）一萬元，底標為一千元，每月五日下午一
    時於巳○○與戌○○○上址住處開標，含會首在內共五十三會之互助會（以下簡
    稱第一互助會）。【二】自八十四年一月十日起至八十八年四月十日止，每月會
    款一萬元，底標為一千元，每月十日下午一時於巳○○與戌○○○上址住處開標
    ，含會首在內共五十二會之互助會（以下簡稱第二互助會）。分別邀集Ａ○○、
    許欽礪、丑○、丁○○、未○○、甲○○等人參與前開互助會。巳○○與戌○○
    ○旋共同基於詐欺取財與偽造文書之概括犯意連絡，自不詳時間起，連續於上揭
    民間互助會之空白標單上，載明不詳得標金額（即會息），並於第一互助會標單
    上偽簽林玉教、林玉素及其他九名姓名不詳之人（以下簡稱林玉教等十一人）之
    簽名（即署押）共計十一枚，於第二互助會標單上偽簽楊富源、林玉珠及其他七
    名姓名不詳之人（以下簡稱楊富源等九人）之簽名（即署押）共計九枚，假冒林
    玉教等十一人及楊富源等九人之名義以偽造標單共計二十紙，用以表示林玉教等
    十一人及楊富源等九人願依其標單上所載明之會息標取互助會會款之意，偽造完
    成後並隨即在上開住處，先後多次以該偽造之標單參與競標，而行使該等偽造之
    標單，並均分別得標，於各次得標後，巳○○與戌○○○即將該偽造之標單棄置
    以致滅失，且通知各該期之活會會員佯稱已由前揭林玉教等十一名第一互助會會
    員及楊富源等九名第二互助會會員得標據以收取會款，各該期之活會會員均未發
    現標單係偽造之事實，致使均陷於錯誤，而分別交付扣除會息後之會款予巳○○
    與戌○○○，足以生損害於林玉教等十一人及楊富源等九人及各該期之活會會員
    。巳○○與戌○○○冒名得標及詐取會款後，雖有按期為被冒名之會員償付死會
    會款，惟至八十七年三月上揭互助會倒會後，兩人即逃逸無蹤，Ａ○○等人查悉
    上情，始知受騙。
二、案經被害人Ａ○○、黃○○、亥○○、卯○○、丙○○、宙○○、子○○、天○
    ○、壬○○、辛○○、許欽礪、戊○○、玄○○、寅○○、午○○、甲○○、酉
    ○○、丑○、庚○○、丁○○、乙○、宇○○、癸○○、申○○、辰○○、己○
    ○訴由台灣桃園地方法院檢察署檢察官偵查起訴。
        理  由
一、右揭犯罪事實，業據被告巳○○、戌○○○於本院審理時坦承不諱，核與證人Ａ
    ○○、丁○○、楊愛、何蓉筍、甲○○、丑○、未○○、寅○○、楊洪心、許欽
    礪、地○○、鄭欣峰、許洪淵、陳壁堯、亥○○、呂萬枝、許陳素貞、李麗卿、
    潘黃金蘭等人所述情節相符，此外，並有互助會會單二紙附卷可稽，本件事證明
    確，被告二人犯行均堪認定。
二、按被告偽造之標單，僅載明被冒名會員之姓名與競標之利息，並未書明「標單」
    字樣，依我國民間互助會之習慣，其上之文字係表示出標人及利息，乃表示一定
    用意之證明，依刑法第二百二十條第一項規定，應以私文書論。被告巳○○、戌
    ○○○隱瞞已無力償債之事實，召集互助會以詐取金錢，復多次偽造標單，持以
    競標並得標，致使各互助會之當期活會會員及被冒名之會員陷於錯誤，先後交付
    各該期活會會款予被告，足以生損害於各該被冒名之人及各期活會會員，核渠等
    所為，均係犯刑法第二百十六條行使同法第二百二十條第一項、第二百十條之偽
    造私文書罪及同法第三百三十九條第一項之詐欺取財罪。被告二人偽造署押係偽
    造私文書之部分行為，而偽造私文書之低度行為復為行使之高度行為所吸收，均
    不另論罪。被告二人就上揭偽造標單持以競標，詐取會款花用之犯行，有犯意連
    絡與行為分擔，為共同正犯。被告二人於各次冒標詐欺當期活會會員會款之行為
    ，各係以一行為觸犯數罪名，應依想像競合犯之規定，從一重處斷。又其等先後
    多次行使偽造私文書及詐欺取財之犯行，時間均屬緊接，所犯各該罪名之犯罪構
    成要件相同，分別顯係基於概括犯意反覆為之，均應依連續犯規定分別論以連續
    行使偽造私文書、連續詐欺取財一罪，並依法各加重其刑。所犯連續行使偽造私
    文書與連續詐欺取財二罪間，有方法結果之牽連關係，依刑法第五十五條之規定
    ，各應從較重之連續行使偽造私文書罪處斷。
三、原審因依刑法第二十八條、第五十六條、第二百十六條、第二百二十條第一項、
    第二百十條、第三百三十九條第一項、第五十五條、罰金罰鍰提高標準條例第一
    條前段規定，並審酌被告二人之素行、犯罪之動機、目的、手段、所生之危害及
    犯罪後之態度等一切情狀，以被告巳○○、戌○○○共同連續行使偽造私文書，
    足以生損害於他人，各處有期徒刑四月。偽造之標單並未扣案，且無證據證明尚
    屬存在，爰不為沒收之諭知。其認事用法，洵無違誤，量刑亦屬適當，公訴人上
    訴指摘原判決不當，非有理由，其上訴應予駁回。
四、末查被告等前均未曾受有期徒刑以上刑之宣告，有本院被告（少年）全國前案紀
    錄表在卷可按，於本院調查時，亦已與告訴人等和解，有本院和解書乙件在卷可
    稽，經此偵審程序之進行，當知教訓，有所警惕而無再犯之虞，本院認其所宣告
    之刑，以暫不執行為適當，因依刑法第七十四條第一款規定，均予以宣告緩刑五
    年，以啟自新。
據上論斷，應依刑事訴訟法第三百六十八條，刑法第七十四條第一款，判決如主文。
本案經檢察官郭啟東到庭執行職務。
中    華    民    國    八十九    年      三      月      二十七        日
                              臺灣高等法院刑事第二十一庭
                                  審判長法  官
                                        法  官
                                        法  官
不得上訴
附錄：本判決論罪科刑法條全文
刑法第二百十六條、第二百二十條、第二百十條、第三百三十九條第一項
刑法第二百十六條：
行使第二百十條至第二百十五條之文書者，依偽造、變造文書或登載不實事項或使登
載不實事項之規定處斷。
刑法第二百二十條：
在紙上或物品上之文字、符號、圖畫、照像，依習慣或特約，足以為表示其用意之證
明者，關於本章及本章以外各罪，以文書論。
錄音、錄影或電磁紀錄，藉機器或電腦之處理所顯示之聲音、影像或符號，足以為表
示其用意之證明者，亦同。
稱電磁紀錄，指以電子、磁性或其他無法以人之知覺直接認識之方式所製成之紀錄，
而供電腦處理之用者。
刑法第二百十條：
偽造、變造私文書，足以生損害於公眾或他人者，處五年以下有期徒刑。
刑法第三百三十九條：
意圖為自己或第三人不法之所有，以詐術使人將本人或第三人之物交付者，處五年以
下有期徒刑、拘役或科或併科一千元（已提高十倍為一萬元）以下罰金。
以前項方法得財產上不法之利益或使第三人得之者，亦同。
前二項之未遂犯罰之。


司法院資訊處製作；財團法人民間司法改革基金會備份。
